【裁判字號】    90,上易,1289
【裁判日期】    900925
【裁判案由】    詐欺
【裁判全文】
臺灣高等法院高雄分院刑事判決                    九十年度上易字第一二八九號
    上訴人即被告  乙○○
    選任辯護人    康進益  律師
右上訴人因詐欺案件，不服臺灣高雄地方法院九十年度易字第一二五七號中華民國九
十年六月十二日第一審判決（起訴案號：臺灣高雄地方法院檢察署八十九年度偵緝字
第一一０二號），提起上訴，本院判決如左：
    主  文
原判決撤銷。
乙○○無罪。
    理  由
一、公訴意旨略以：被告乙○○與案外人李元財（由檢察官另行偵查中）兩人於民國
    八十六年一月十五日，在高雄市○○街十一號參加甲○○所召集之民間互助會，
    該會自八十六年一月十五日起至八十八年六月二十五日止，共三十五會（六個月
    加標一次），每會會款新台幣（下同）五千元，乙○○參加三會，李元財參加二
    會，該兩人標會時間、標息、標得會次等均如附表所示。乙○○於八十六年十月
    份某日明知李元財之財務已陷困頓，無力再繳納會款，又李元財另行積欠乙○○
債務，竟意圖為自已不法所有，於八十七年十一月十五日，至高雄市○○街十一
    號標會處所，謊稱係李元財委託其前往標會，而假藉李元財之名義以九百元會息
    標得該互助會第二十六會，會首甲○○因此陷於錯誤，於收齊該次會款後交付乙
    ○○，乙○○收取會款後未轉交李元財，逕將該筆會款作為李元財清償乙○○之
    債務而自行花用。嗣後甲○○發現乙○○與李元財兩人均為死會，且未繳納之會
    款共計十九萬五千元，乙○○經甲○○催討會款後更避不見面，始知上情，因認
    被告涉有刑法第三百三十九條第一項之詐欺取財罪嫌。
二、按犯罪事實應依證據認定之，無證據不得推定其犯罪事實；不能證明被告犯罪者
    ，應諭知無罪之判決，刑事訴訟法第一百五十四條、第三百零一條第一項分別定
    有明文。又告訴人之告訴，係以使被告受刑事訴追為目的，是其陳述是否與事實
    相符，仍應調查其他證據以資審認；且認定不利於被告之事實，須依積極證據，
    苟積極證據不足為不利於被告事實之認定時，即應為有利於被告之認定，更不必
    有何有利之證據，最高法院五十二年度台上字第一三００號及三十年上字第八一
    六號判例分別著有明文可資參照。次按刑法第三百三十九條第一項詐欺罪之成立
    ，須行為人意圖為自己不法之所有，以詐術使人將本人或第三人之物交付為要件
    ，所謂以詐術使人交付，必須被詐欺人因其詐術而陷於錯誤，若其所用方法，不
    能認為詐術，亦不致使人陷於錯誤，即不構成該罪（最高法院四十六年台上字第
    二六０號判例參照）。至於債務人於債之關係成立後，如有未依債之本旨履行民
    事債務之情形，在一般社會經驗上可能之原因甚多，縱令是出於惡意不為履行，
    苟無足以證明其在債之關係發生時，自始即具有不法所有意圖之積極證據，亦僅
    能令負民事債務不履行之責任，依刑事訴訟法第一百五十四條之規定，尚不得據
    此債信違反之客觀事態，而推定債務人原有詐欺取財或詐欺得利之犯意。
三、公訴人認被告涉詐欺取財罪嫌，係以：被告參與告訴人召集之互助會有三會，李
    元財參加二會，而李元財於八十七年十一月十五日以九百元標息標得該互助會後
    ，即由告訴人將會款收齊交付被告之事實，業據告訴人指述綦詳，復為被告所自
    承，並有互助會會員名單一份在卷可稽，此事實應可認定。次查，被告於八十七
    年十二月二十日下午八時許，在高雄市○○街十一號之標會處所，曾向證人陳世
    興、李雪惠二人說明李元財於八十六年十月份之財務狀況不佳、意圖倒會之事實
    ，有證人陳世興、李雪惠兩人於偵查中證述在卷屬實。證人陳世興證稱：「他當
    時說他被李元財倒會了，意思可能是他（李元財）以後不繳會款了」；證人李雪
    惠復證稱：「是的，他（被告）是想用他的會抵掉李元財的會，他可能不想再繳
    會錢了」（均見偵查卷八十九年五月二十三日偵查筆錄）。足見被告於八十六年
    十月即明知李元財無力再繳納會款，衡諸常情，被告既然知悉李元財即將倒會，
    應避之猶恐不及，豈可能在八十六年十二月十五日再受李元財之委託，向告訴人
    收取會款而自惹麻煩？由此足見被告於上揭時地係假藉李元財之名義，向告訴人
    標得會款後充作李元財清償被告之債務無疑。又查，被告雖稱上揭標會地，並未
    假藉李元財之名標會，係李元財電話向人標得會款，被告並將告訴人交付之會款
    轉交李元財，因李元財經檢察官傳拘到，無法證明被告所辯是否屬實，但檢察官
    認事證明確，故無須待李元財到案即可起訴等為據。
四、訊據被告乙○○對於前揭詐欺犯行均堅決否認，辯稱：李元財確有參與告訴人之
    前開互助會，李元財於標會時，伊都會請李元財自行與告訴人聯絡，伊再向告訴
    人照會；而李元財所標得之會款，告訴人雖均有交付予伊，但伊均已如數轉交給
    李元財，本件純因李元財之財務問題，以致不能繳納死會會款，與伊並無關係等
    語。經查：
(一)、證人李元財確有參與告訴人之前開互助會，並於第四會及第十三會得標，而其標
    得會款後，被告並已將會款全部如數轉交之事實，業經證人李元財及其妻劉美桂
    於本院審理中到庭陳述明確，被告其中一次交付會款係與證人余雪山同往交付之
    事實，亦經證人余雪山於本院審理中到庭證述明確，足見被告於取得告訴人所交
    付李元財標得之會款後，確有轉交予李元財，自無公訴人所稱「假藉李元財之名
    義以九百元會息標得該互助會第二十六會，會首甲○○因此陷於錯誤，於收齊該
    次會款後交付乙○○，乙○○收取會款後未轉交李元財，逕將該筆會款作為李元
    財清償乙○○之債務而自行花用」之事實存在。
(二)、又李元財標得會款後，其後因財務困難，乃由被告代為繳納其應給付之死會會款
    ，此業經李元財陳明在卷，並有李元財簽發予被告之本票十八張在卷可參，因此
    ，被告除一面繳納自己應負之會款（含活會及死會），一面尚須負擔李元財之死
    會會款，期間至八十七年十二月為止（據告訴人之告訴狀所載，被告尚於八十七
    年十二月二十日及八十八年二月十五日各繳納一萬五千元）；如就其標會日期以
    觀，李元財之會款分別係於八十六年四月十五日、八十六年十二月十五日得標（
    被告與告訴人間就李元財第二次標得會款日期究為八十六年十二月十五日或八十
    七年十一月十五日，雖有爭議，惟本院認為李元財在八十七年初以後之會款均係
    由被告代為繳納，此業經證人劉美桂陳明在卷，衡情，如果李元財之第二會係於
    八十七年十一月十五日始行得標，因李元財尚係活會，應無自八十七年初即由被
    告代行繳納，且於李元財標得第二次會款後，被告又將會如數轉交之理；另外，
    被告在偵查中亦稱：李元財的會先標走，被告的會後標，因此，李元財第二次會
    款應係在八十六年十二月十五日得標），被告之會款係於八十七年一月十五日、
    八十七年七月十五日、八十七年十一月十五日得標；算至被告第一次標得會款時
    （第十五會），其已繳納十四會活會，而其第二、三次標得會款，又分係在第二
    十二會、第二十六會，且在此之前，被告之會款（含死會及活會）均有如數繳納
    ，並且，尚負擔李元財應繳納之死會會款，此為告訴人所是認；是如被告之行為
    時即有詐欺之故意，何須長期繳納活會及死會會款，並代為繳納李元財之互助會
    會款。
(三)、被告又陳明其所以在標得第三次會款後，不再繳納死會會款（實際上尚繳納三萬
    元），係因其認為已替李元財長期繳納死會會款，但李元財之死會會款不應由其
    繳納，故應予扣除；證人李雪惠復亦證稱：「是的，他（被告）是想用他的會抵
    掉李元財的會，他可能不想再繳會錢了」等語（見偵查卷八十九年五月二十三日
    偵查筆錄）。經計算李元財自八十六年十二月十五日標得第二次會款後，至八十
    七年十一月十五日止，被告共代為繳納十三萬元（中間加會二次），而被告自八
    十七年十一月十五日標得第三次會款後，應再繳八次死會會款共十二萬元，扣除
    其於八十七年十二月二十日、八十八年二月十五日各繳納之一萬五千元，僅餘九
    萬元，尚少於其代李元財繳納之十三萬元，足見其被告此部分所辯可以採信。至
    於證人陳世興及李雪惠之前開證詞均只能證明被告未再繼續繳納死會會款之事實
    ，並不足以證被告有詐欺犯行。
綜上所述，本件並無證據證明被告有不法所有之意圖或詐術之施用，因此被告的辯解
可以採信，此外，又查無其他積極證據足以證明被告有詐欺犯行，本件自為無罪之諭
知，原審未予詳察，遽為被告有罪之諭知，自有未洽，被告上訴意旨否認犯罪，為有
理由，應由本院將原決撤銷，而為無罪之諭知。
據上論結，應依刑事訴訟法第三百六十九條第一項前段、第三百六十四條、第三百零
一條第一項，判決如主文。
本案經檢察官董明正到庭執行職務。
中    華    民    國      九十      年       九       月     二十五   日
                              臺灣高等法院高雄分院刑事第七庭
                                  審判長法官  王光照
                                        法官  黃壽燕
                                        法官  黃仁松
右正本證明與原本無異。
不得上訴。
                                      書記官  呂明燕
中    華    民    國      九十      年       九       月    二十八    日
附表（按標會時間順序）：
  ┌───┬───────────┬─────┬────────┐
  │標會人│  標會時間（民國）    │會次      │會息（新台幣）  │
  ├───┼───────────┼─────┼────────┤
  │李元財│  八十六年四月十五日  │第四會    │一千二百元      │
  ├───┼───────────┼─────┼────────┤
  │乙○○│  八十六年十二月十五日│第十三會  │一千一百元      │
  ├───┼───────────┼─────┼────────┤
  │乙○○│  八十七年一月十五日  │第十五會  │一千元          │
  ├───┼───────────┼─────┼────────┤
  │乙○○│  八十七年七月十五日  │第二十二會│一千元          │
  ├───┼───────────┼─────┼────────┤
  │李元財│  八十七年十一月十五日│第二十六會│九百元          │
  └───┴───────────┴─────┴────────┘
                                                                  Ｊ


司法院資訊處製作；財團法人民間司法改革基金會備份。
